臺灣臺北地方法院刑事判決　　　　　　　95年度易字第1836號
公　訴　人　臺灣臺北地方法院檢察署檢察官
被　　　告　甲○○
　　　　　　　　　　　號2樓
　　　　　　乙○○
前二人共同
選任辯護人　王元勳律師
　　　　　　李怡欣律師
被　　　告　丙○○
　　　　　　丁○○
上列被告因侵占等案件，經檢察官提起公訴（九十五年度偵字第
一四六三０號），本院訊問後，被告等均自白犯罪，經聽取當事
人、代理人及辯護人意見後，裁定進行簡式審判程序，並本院判
決如下：
    主    文
甲○○共同連續意圖為自己不法之所有，而侵占對於業務上所持
有之物，處有期徒刑壹年肆月。緩刑肆年。
乙○○共同連續意圖為自己不法之所有，而侵占對於業務上所持
有之物，處有期徒刑柒月。緩刑貳年。
丙○○共同連續意圖為自己不法之所有，而侵占對於業務上所持
有之物，處有期徒刑壹年。緩刑年。
丁○○共同連續意圖為自己不法之所有，而侵占對於業務上所持
有之物，處有期徒刑玖月。緩刑貳年。
    犯罪事實
一、甲○○、丙○○、丁○○、乙○○四人均無前科，原均係任
    職於設於臺北市○○路○段一四五號空軍官兵活動中心服務
    組櫃臺人員，負責該中心住宿部投宿旅客之驗證、登記、服
    務及住宿費用收繳等業務，均為從事業務之人。詎其竟共同
    基於意圖為自己不法所有之概括犯意聯絡，自民國八十九年
    一月之某日起至九十四年十二月之某日止，在上開空軍官兵
    活動中心內，利用擔任住宿部櫃臺人員收取住宿費之機會，
    連續以短報住宿天數、低報住宿房價、少報住宿人數等方式
    ，填製不實事項於其業務上製作之住宿費用收據第三聯，足
    生損害於空軍官兵活動中心。渠等於填載完畢後，並隨持之
    向空軍官兵活動中心報帳以行使，而以此等方式將業務上所
    收取由投宿旅客交付之住宿費用，予以侵占入己。其中甲○○共計侵占新臺幣（下同）三百零五萬七千五百四十元、丙○○共計侵占一百十一萬七千八百八十元、丁○○共計侵占
    三十二萬四千一百元、乙○○共計侵占二萬八千七百元（詳
    如附表所示）。甲○○、丙○○及丁○○三人於犯罪後，渠
    等犯行尚未為犯罪偵查機關發覺前，主動向法務部調查局北
    部地區機動工作組自首而接受裁判。
二、案經甲○○、丙○○、丁○○向法務部調查局北部地區機動
    工作組自首及空軍官兵活動中心負責人仲崇禎訴請臺灣臺北
    地方法院檢察署檢察官偵查起訴。
    理    由
一、訊據被告甲○○、丙○○、丁○○、乙○○等四人，對於上
    揭犯罪事實均坦承不諱（見本院九十六年一月八日審判筆錄
    第三頁），核與證人即告訴人即空軍官兵活動中心負責人仲
    崇禎（見臺灣臺北地方法院檢察署九十五年度他字第一二四
    二號卷第四十六頁至第四十七頁）、證人嚴蘭玉證述情節相
    符，並有空軍官兵活動中心九十五年七月四日中服字第０九
    五０００００七０號函文及其附件，及空軍官兵活動中心基
    金聘僱人員名冊、臨時人員同意書、國軍服務作業基金編組
    表各一份在卷可資佐證（分見上開他字卷第至第三十七頁、
    法務部調查局北部地區機動工作組卷第二一四頁至第二二四
    頁），足證被告四人於本院審理中出於任意性之自白與事實
    相符，從而本件事證明確，被告犯行已堪認定。
二、被告行為後，刑法於九十四年一月七日修正通過，於同年二
    月二日公布，並於九十五年七月一日施行。按行為後法律有
    變更者，適用行為時之法律，但行為後之法律有利於行為人
    者，適用最有利於行為人之法律，修正後之刑法第二條第一
    項定有明文。此條規定乃與刑法第一條罪刑法定主義契合，
    而貫徹法律禁止溯及既往原則，係規範行為後法律變更所生
    新舊法律比較適用之準據法，是刑法第二條本身雖經修正，
    但刑法第二條既屬適用法律之準據法，本身尚無比較新舊法
    之問題，應一律適用裁判時之現行刑法第二條規定以決定適
    用之刑罰法律。又本次刑法修正之比較新舊法，應就罪刑有
    關之共犯、未遂犯、想像競合犯、牽連犯、連續犯、結合犯
    ，以及累犯加重、自首減輕暨其他法定加減原因（如身分加
    減）與加減例等一切情形，綜其全部罪刑之結果而為比較（
    最高法院九十五年度第八次刑庭會議決議可資參照）。茲就
    本件適用刑法法條新舊法比較之情形分論如下：
  (一)刑法第二十八條有關共犯之規定，修法前係規定：「二人以
    上共同實施犯罪之行為者，皆為正犯」；而新法修正施行後
    ，則將「實施」改為「實行」，而成為：「二人以上共同實
    行犯罪之行為者，皆為正犯」。其修正理由係為釐清陰謀共
    同正犯、預備共同正犯、共謀共同正犯是否合乎本條規定之
    正犯要件，而本件被告四人間，既有犯意聯絡及行為分擔，
    即屬實行犯罪行為之正犯，不論依修正前、後之規定，皆屬
    共同正犯，對被告等而言並無有利或不利之情形，揆諸前揭
    說明，並不生新舊法比較之問題，應逕依修正後之刑法第二
    十八條，論以共同正犯（九十五年十二月間臺灣高等法院及
    其所屬法院刑事法律座談會討論結論參照）。
  (二)刑法第五十六條連續犯之規定業於九十四年一月七日修正刪
    除，並於九十五年七月一日施行。是於新法修正施行後，被
    告之數犯罪行為，即須分論併罰。此刪除雖非犯罪構成要件
    之變更，但顯已影響行為人刑罰之法律效果，自屬法律有變
    更，依新法第二條第一項規定，比較新、舊法結果，仍應適
    用較有利於被告之行為時法律即舊法論以連續犯，此有最高
    法院九十五年度第八次刑事庭會議決議參照。
  (三)刑法第五十五條關於牽連犯之規定業經刪除，則被告等所犯
    各罪間，應予分論併罰。比較新舊法結果，是用被告行為時
    之法律即修正前刑法第五十五條牽連犯之規定，較有利於被
    告。
  (四)刑法第六十二條自首之規定，於九十四年一月七日修正，九
    十五年七月一日施行前之規定：「對於未發覺之罪自首而受
    裁判者，減輕其刑，但有特別規定者，依其規定。」，修正
    後則為：「對於未發覺之罪自首而受裁判者，得減輕其刑。
    但有特別規定者，依其規定。」，依修正後刑法第六十二條
    將原規定之「必減」修正為「得減」，雖性質上屬刑法裁量
    之事項，惟既影響行為人之刑罰法律效果，應屬法律變更之
    範疇，而有刑法第二條第一項之適用，經比較新舊法，以舊
    法規定「必減」對行為人較為有利，故應適用修正前之行為
    時刑法第六十二條前段規定減輕其刑。
  (五)又刑法第三百三十六條第二項之業務侵占罪及刑法第二百十
    六條之行使刑法第二百十五條之業務登載不時文書罪等雖未
    修正，惟該等條文之法定刑除有期徒刑及拘役外，尚有併科
    或選科罰金刑之規定，而修正後之刑法第三十三條第五款既
    已將罰金刑之最低額由銀元一元即新臺幣三元，提高為新臺
    幣一千元，比較新、舊法結果，自以被告等行為時即修正前
    之刑法第三十三條第五款規定較有利於被告，應依刑法第二
    條第一項前段，適用修正前之刑法第三十三條第五款規定論
    科。此外，刑法第二條第一項之規定，係規範行為後「法律
    變更」所生新舊法比較適用之準據法。故如新舊法處罰之輕
    重相同，即無比較適用之問題，非此條所指之法律有變更，
    即無本條之適用，應依一般法律適用原則，適用裁判時法，
    其為純文字修正者，更應同此（最高法院九十五年十一月七
    日第二十一次刑事庭會議決議參照）。而被告等行為後，刑
    法施行法業於九十五年六月十四日增訂公布第一條之一，其
    中第一項規定：「中華民國九十四年一月七日刑法修正施行
    後，刑法分則編所定罰金之貨幣單位為新臺幣」，第二項前
    段明定：「九十四年一月七日刑法修正時，刑法分則編未修
    正之條文定有罰金者，自九十四年一月七日刑法修正施行後
    ，就其所定數額提高為三十倍」，惟依被告等行為時之法律
    即罰金罰鍰提高標準條例第一條前段，業將刑法分則各罪法
    定刑所定罰金數額提高十倍，再由銀元換算為新臺幣之結果
    ，刑法第二百六十六條第一項法定刑所定罰金最高數額，與
    修正後之法律規定仍屬一致，並無不同，對被告等而言尚無
    有利或不利之情形，揆諸前揭說明，自不生新舊法比較之問
    題，應依一般法律適用原則，適用裁判時法即刑法施行法第
    一條之一第一項、第二項前段之規定，而不再適用罰金罰鍰
    提高標準條例第一條前段（臺灣高等法院及其所屬法院九十
    五年十二月刑事法律座談會討論結論參照）。
三、綜上所述，核被四人所為，均係犯刑法第三百三十六條第二
    項之業務侵占罪及刑法第二百十六條之行使刑法第二百十五
    條之業務登載不實文書罪。被告四人就所犯二罪間，有犯意
    聯絡及行為分擔，均為共同正犯。被告四人之先後數次行為
    ，時間緊接、方法相同、且係觸犯構成要件相同之罪，顯係
    基於概括犯意為之，為連續犯，應依修正前刑法第五十六條
    之規定，論以一罪，並加重其刑；被告等人所犯二罪間，有
    修正前刑法第五十五條方法目的之牽連關係，應從一重論以
    刑法第三百三十六條第二項之業務侵占罪。被告甲○○、丙○○及丁○○三人於犯罪後，渠等犯行尚未為犯罪偵查機關
    發覺前，主動向法務部調查局北部地區機動工作組自首而接
    受裁判，有被告甲○○、丙○○及丁○○等三人於法務部調
    查局北部地區機動工作組所為之調查筆錄各一份可資佐證（
    見法務部調查局北部地區工作組卷宗第一頁至第四頁、第十
    六頁至第二十頁、第三十二頁至第三十五頁），應依修正前
    刑法第六十二條之規定，減輕其刑，並與前揭累犯加重部分
    ，依刑法第七十一條第一項之規定，先加後減。爰審酌被告
    四人犯後坦承良好而態度良好、深具悔意，告訴代理人亦具
    狀表示被告四人均已償還所侵占之數額，並請求對被告四人
    從輕量刑，有告訴代理人九十六年一月四日刑事聲請狀一紙
    在卷可稽，及侵占之時間及金額之多寡等一切情狀，分別從
    輕量處如主文所示之刑，以示懲儆。又被告四人均未曾受有
    期徒刑以上刑之宣告，有臺灣高等法院被告前案紀錄表四份
    在卷可佐，經此教訓後，應知警惕，當無再犯之虞，本院因
    認對渠等所宣告之刑，均以暫不執行為適當，爰併予宣告如
    主文所示之緩刑，以勵自新 (依最高法院九十五年五月二十
    三日刑事庭第八次會議決議七、犯罪在新法施行前，在新法
    施行後其緩刑之宣告，應適用新法之規定）。末查，本件被
    告等人所偽造之住宿費用收據第三聯，雖係被告等人供犯罪
    所用之物，惟其所有權既係告訴人所有，復非義務沒收之物
    ，核與沒收要件不合，爰不另為沒收之諭知，附此敘明。
據上論結，應依刑事訴訟法第二百七十三條之一第一項、第二百
九十九條第一項前段，修正後刑法第二條第一項前段、第二十八
條、第三百三十六條第二項、第二百十六條、第二百十五條、第
七十四條第一項第一款，修正前刑法第五十五條、第五十六條、
第六十二條，刑法施行法第一條之一，修正前罰金罰鍰提高標準
條例第二條，現行法規所定貨幣單位折算新臺幣條例第二條，判
決如主文。
本案經檢察官黃于真到庭執行職務
中　　華　　民　　國　　96　　年　　1 　　月　　22　　日
                  刑事第七庭法  官  吳冠霆
以上正本證明與原本無異。
如不服本判決，應於判決送達後10日內向本院提出上訴狀（應抄
附繕本）。告訴人或被害人如對於本判決不服者，應具備理由請
求檢察官上訴，其上訴期間之計算係以檢察官收受判決正本之日
期為準。
                            書記官  廖純瑜
中　　華　　民　　國　　96　　年　　1 　　月　　22　　日
附錄法條：
中華民國刑法第336條
（公務公益侵占罪、業務侵占罪）
對於公務上或因公益所持有之物，犯前條第 1 項之罪者，處 1
年以上 7 年以下有期徒刑，得併科 5 千元以下罰金。
對於業務上所持有之物，犯前條第 1 項之罪者，處 6 月以上
5 年以下有期徒刑，得併科 3 千元以下罰金。
前二項之未遂犯罰之。
中華民國刑法第216條
（行使偽造變造或登載不實之文書罪）
行使第 210 條至第 215 條之文書者，依偽造、變造文書或登載
不實事項或使登載不實事項之規定處斷。
中華民國刑法第215條
（業務上文書登載不實罪）
從事業務之人，明知為不實之事項，而登載於其業務上作成之文
書，足以生損害於公眾或他人者，處3年以下有期徒刑、拘役或5
百元以下罰金。
 附  表
┌───┬─────┬─────┬────┬─────┐
│被 告 │甲  ○  ○│丙  ○  ○│丁 ○ ○│乙 ○ ○  │
├───┼─────┼─────┼────┼─────┤
│侵占年│八十九年  │八十九年  │八十九年│          │
│度及金│十四萬四千│四萬四千九│二萬七千│          │
│額（單│一百二十元│百六十元  │一百三十│          │
│位：新│          │          │元      │          │
│臺幣）│          │          │        │          │
│      ├─────┼─────┼────┼─────┤
│      │九十年    │九十年    │九十年  │          │
│      │四十三萬四│十九萬六千│十二萬七│          │
│      │千三百七十│二百二十元│千一百三│          │
│      │元        │          │十元    │          │
│      ├─────┼─────┼────┼─────┤
│      │九十一年  │九十一年  │九一年  │          │
│      │二十八萬八│十三萬八千│十萬二千│          │
│      │千四百三十│六百六十元│四百四十│          │
│      │元        │          │元      │          │
│      ├─────┼─────┼────┼─────┤
│      │九十二年  │九十二年  │九十二年│          │
│      │六十四萬八│二十一萬九│六萬四千│          │
│      │千一百六十│千七百元  │元      │          │
│      │元        │          │        │          │
│      ├─────┼─────┼────┼─────┤
│      │九十三年  │九十三年  │九十三年│          │
│      │五十萬九千│二十九萬九│四百元  │          │
│      │五百元    │千三百四十│        │          │
│      │          │元        │        │          │
│      ├─────┼─────┼────┼─────┤
│      │九十四年  │九十四年  │九十四年│九十四年  │
│      │一百零三萬│二十一萬九│三千元  │二萬八千七│
│      │二千九百六│千元      │        │百元      │
│      │十元      │          │        │          │
├───┼─────┼─────┼────┼─────┤
│合計  │三百五萬七│一百十一萬│三十二萬│二萬八千七│
│      │千五百四十│七千八百八│四千一百│百元      │
│      │元        │十元      │元      │          │
└───┴─────┴─────┴────┴─────┘
